【裁判字號】    99,上易,78
【裁判日期】    990824
【裁判案由】    竊佔
【裁判全文】
臺灣高等法院高雄分院刑事判決          99年度上易字第78號
上  訴  人
即  被  告  丙○○
上列上訴人因竊佔案件，不服臺灣屏東地方法院98年度易字第10
4 號中華民國98年11月30日第一審判決（起訴案號：臺灣高雄地
方法院檢察署97年度偵字第5649號），提起上訴，本院判決如下
：
    主  文
原判決關於竊佔部分撤銷。
丙○○犯竊佔罪，處拘役伍拾玖日，如易科罰金，以新台幣壹仟
元折算壹日。
    事  實
一、丙○○居住於屏東縣恆春鎮○○里○○路21號（起訴書誤載
    為17號），與居住於屏東縣恆春鎮○○路17號之甲○○○為
    鄰，而上開2 房屋所坐落土地恆春鎮○○段286 及286-12地
    號均為屏東縣政府所有暨管理之土地。丙○○於民國96年8
    月間將其上開21號住處加蓋鐵皮整修擴建後，見甲○○○上
    開住處現無人居住，竟意圖為自己不法之利益，而於同年11
    月間某日，擅自將原屬甲○○○17號房屋之玄關內部建起牆
    面，與上開17號房屋建築主體加以阻隔，並於玄關外牆處加
    蓋鐵皮，且以木板阻隔為2 個房間、浴廁、廚房、走道等空
    間，而將如附圖C 、D 、E 、F 、G 位置面積共79平方公尺
    ，予以竊佔使用。嗣經甲○○○之子松懷濱及乙○○返回17
    號房屋時始發覺上情。
二、案經甲○○○委任其子乙○○訴由台灣屏東地方法院檢察署
    檢察官偵查起訴。
    理  由
壹、證據能力方面
一、按被告以外之人於偵查中向檢察官所為陳述，除顯有不可信
    之情況者外，得為證據，刑事訴訟法第159 條之1 第2 項定
    有明文。查證人乙○○、松懷濱、尤榮志、邱榮欽等人於檢
    察官偵查時所為陳述，業經上開證人於供前具結，有證人結
    文附卷可稽，其於偵查中之陳述，客觀上並無顯不可信之情
    況，且其中證人乙○○、邱榮欽等人已經原審傳訊到庭行交
    互詰問，其餘證人則經檢察官、被告於法院審理中捨棄詰問
    權，是上開證人於偵查中之證詞自有證據能力。
二、按刑事訴訟法第159 條之5 明定：「被告以外之人於審判外
    之陳述，雖不符前4 條之規定，而經當事人於審判程序同意
    作為證據，法院審酌該言詞陳述或書面陳述作成時之情況，
    認為適當者，亦得為證據。」、「當事人、代理人或辯護人
    於法院調查證據時，知有第159 條第1 項不得為證據之情形
    ，而未於言詞辯論終結前聲明異議者，視為有前項之同意」
    。查證人乙○○、繆三福等人於警詢之陳述，被告及檢察官
    均同意作為證據，並於原審已對之行使對質詰問權，而上開
    陳述均係依法取得，且當時並無外在壓力、人情干擾等情事
    ，均屬出於渠等任意性之陳述，本院認做為證據為屬適當，
    是上開證人於警詢所為陳述，均有證據能力。
貳、實體方面
一、訊據上訴人即被告丙○○固坦承附圖C 、D 、E 、F 、G 位
    置面積共79平方公尺部分由其占有使用，惟矢口否認有何竊
    佔犯行，辯稱：上開建物係於60年間向謬三福所購得，伊自
    有權居住使用云云，經查：
  (一)屏東縣恆春鎮○○里○○路17號原址為屏東縣恆春鎮○○里
    ○○路6 號，於72年12月13日始更改為現址，而上開天文路
    17號係於36年興建，並於43年5 月間由松坡、甲○○○即告
    訴代理人乙○○之父母遷入並居住於該處，天文路19號房屋
    係告訴人松家居住使用，該門牌無人設籍，告訴人原先使用
    房屋的範圍為附圖A 、B 、C 、D 、E 、F 、G 位置等情，
    業據證人即告訴代理人乙○○於原審審理時及本院現場履勘
    時（見原審卷第106- 109頁、本院卷第63-64 頁）、證人松
    懷濱於偵查時（見偵2 卷第7 頁）證述明確、核與證人即上
    開房屋所在「城南里」之里長邱榮欽於偵查及原審到庭證述
    ：「被告和松家都住在天文路，被告靠右邊，松先生靠右邊
    。我在41年搬到恆春就看到乙○○父母親住在那裡。天文路
    19號圍牆圍起來是松家在住」（見偵查2 卷第18-19 頁、原
    審卷第111-113 頁）、證人尤榮志於偵查中證述：「我在94
    年間有幫乙○○整修房間，就是乙○○所告的小房間及廚房
    」等語相符（見偵查2 卷第7 頁），並有屏東縣恆春鎮戶政
    事務所全戶戶籍謄本、屏東縣恆春鎮公所97年7 月3 日恆鎮
    建字第0970008279號函及台灣電力公司屏東營業處載明恆春
    鎮○○路17號係松坡於45年12月裝表供電之函文各1 紙在卷
    可按（見偵1 卷第56-60 頁），是告訴人就屏東縣恆春鎮○○里○○路17號及19號房屋確有使用權源，應堪認定。
  (二)被告居住於屏東縣恆春鎮○○里○○路21號，現今除使用坐
    落土地恆春鎮○○段286 及286-12地號上如附圖I 、H 位置
    外，並自96年8 月間將其21號住處加蓋鐵皮整修擴建，於96
    年11月間起有使用C 、D 、E 、F 、G 位置面積共79平方公
    尺，且於該位置以木板阻隔為2 個房間、浴廁、廚房、走道
    等空間等情，已據被告自承在卷，核與證人尤榮志於偵查中
    證述：「96年11月間被告有請我蓋鐵皮屋。位置是在他案卷
    第4 頁照片右邊有鐵門屋子的地方，我做的部份是將該處拆
    掉重建。」（見偵查2 卷第6 頁）、證人尤武陸於本院證稱
    ：「97年間被告有找我去整修附圖C 、D 、E 、F 、G 位置
    之地板及牆底」等語相符（見本院卷第99頁），並經本院於
    99年5 月17日到場履勘確認無訛，此有本院勘驗筆錄暨相片
    33張在卷可稽（見本院卷第63-8 4頁），復有民事支付命令
    聲請狀一紙在卷可查（見本院卷第8 頁），是被告自96年11
    月間起有使用附圖C 、D 、E 、F 、G 位置面積共79平方公
    尺，堪予認定。
  (三)被告雖以上揭情詞置辯，惟查：證人繆三福於警詢中證稱：
    「恆春鎮6 號是公家的，我不可能賣給被告」等語，復於原
    審審理時證稱：「房屋讓渡契約書不是我簽名，亦不是我的
    字，其上所蓋印章也不是我的。我住到57年搬走離開。62年
    間學校將該房屋派給戴先生住，他住了二年，因為漏雨，他
    就搬走了。我不知道有這個讓渡書，也從來沒有看過」等語
    （見偵查2 卷第39頁；原審卷第114-115 頁），本院審酌證
    人繆三福既否認有讓渡房屋予被告之情，參以該讓渡書所載
    出讓人之姓名為「廖三福」，亦與證人繆三福之姓名不符，
    而衡諸常情，證人繆三福果真有讓渡房屋情事，當不致會誤
    載且誤簽姓名，是被告所辯該房屋係向繆三福購買，自難採
    信。又被告雖提出其96年7 月所繳付予屏東縣政府縣有房地
    使用補償金之收入繳款書，證明其當時即有權居住於該處云
    云，然該使用補償金係被告所使用之天文路21號房屋，因坐
    落使用屏東縣恆春鎮○○段286 號、286- 12 地號土地上而
    須繳付之補償，有該收入繳款書及原審函詢屏東縣政府98年
    9 月1 號屏府財產字第0980203697號回函、恆春地政事務所
    恆測鑑042300號複丈成果圖各1 紙在卷可證（見偵查1 卷第
    27頁；原審卷第145-147 頁），是該繳款書所繳付補償金之
    標的與本案爭執之建物部分，並非相符。尚難據以認定被告
    對該土地有合法占有權源。
  (四)綜上所述，附圖C 、D 、E 、F 、G 位置面積共79平方公尺
    之房屋，使用權人既屬告訴人，被告未經房屋所有權人同意
    而佔用他人房屋部分為己使用，灼然甚明。被告明知自己無
    使用房屋權源而加以使用，自屬竊佔該房屋無訛。是本件事
    證明確，被告犯行，洵堪認定，應予依法論科。
二、核被告所為，係犯刑法第320 條第2 項之竊佔罪，應依同條
    第1 項規定處斷。公訴意旨雖僅論及被告竊佔96年度他字第
    2127號同卷第33頁上面、第37頁照片所示木板隔間之小房間
    ，惟被告竊佔之範圍尚含附圖C 、D 、E 、F 、G 位置面積
    共79平方公尺之房屋，前已述明，是此部分與起訴部分有一
    行為之實質上一罪關係，為起訴效力所及，本院自應併予審
    理。
三、原審據以論處被告罪刑，固非無見；惟查：(1)被告竊佔之範
    圍含附圖C 、D 、E 、F 、G 位置面積共79平方公尺之房屋
    ，原判決認為竊佔面積僅為附圖C 之位置面積約3-5 坪之範
    圍，尚有未合。(2)有罪判決書，依刑事訴訟法第308 條之規
    定，應記載犯罪事實。所謂犯罪事實，係指符合犯罪構成要
    件之具體社會事實，諸如犯罪之時間、地點、手段以及其他
    該當於犯罪構成要件之具體社會事實，均應為明確之記載，
    使達可得確定之程度，而無礙於犯罪同一性之辨別，始足為
    適用法律之依據（最高法院99年台上字第2009號刑事判決參
    照）。本件原判決認定被告犯竊佔罪，然原審未至現場履勘
    確認竊佔位址，亦未囑託地政機關測量實際竊佔面積之大小
    ，且其於犯罪事實欄記載竊佔範圍「如附圖所標示玄關及Ro
    om處，即96年度他字第2127號第32頁照片所示玄關處，及同
    卷第33頁上面、第37頁照片所示木板隔間之小房間」，於判
    決正本亦未見附圖，自無從為被告有否為竊佔犯罪事實之判
    斷，原判決此部分之認定自非適法。被告上訴意旨否認犯罪
    ，指摘原判決不當，為無理由；惟原判決既有上開可議之處
    ，自應由本院將原判決關於被告竊佔部分撤銷改判。
四、爰審酌被告與告訴人為多年鄰居關係，卻乘機竊佔他人房屋
    迄今仍未歸還，竊佔面積達79平方公尺，犯後復未與告訴人
    和解，並兼衡告訴人所受損害、被告竊佔之時間、生活狀況
    、告訴人代理人對本案之意見、被告現已年屆80歲高齡、犯
    後態度等一切情狀，量處如主文第2 項所示之刑，併諭知易
    科罰金之標準。
五、按「由被告上訴或為被告利益上訴者，除第一審判決適用法
    條不當而撤銷者外，第二審不得諭知較重於原審判決之刑，
    刑事訴訟法第370 條固定有明文。然法院於對有罪之被告科
    刑，既應依刑法第57條規定審酌包括被告犯罪所生之危險或
    損害等一切情狀，而實質上一罪屬多數行為之集合犯，對其
    量刑多寡，當與其行為之次數多寡有關，故實質上一罪案件
    ，其所認定行為次數較少者，與所認定行為次數較多者，兩
    者所適用之刑罰法條，就形式上觀之，雖無差異，但實質上
    其法條所含刑罰輕重之程度，顯有不同，故原判決撤銷第一
    審之判決，改判諭知較重於第一審判決之刑度，自屬合法。
    」（最高法院93台上3609號判決意旨及最高法院82年度第7
    次刑事庭會議意旨參照）。本件雖係由被告上訴，惟原審既
    對被告竊佔附圖D 、E 、F 、G 位置面積共47平方公尺之房
    屋部分，即實質上一罪犯行漏未審酌，依上開說明，本院自
    得對被告改判諭知較重於第一審判決之刑度，附予敘明。
參、被告被訴毀損部分，已據原判審判決公訴不受理確定，爰不
    再論列，併予指明。
據上論結，應依刑事訴訟法第369 條第1 項前段、第364 條、第
299 條第1 項前段，刑法第320 條第2 項、第1 項、第41條第1
項，刑法施行法第1 條之1 ，判決如主文。
本案經檢察官許月雲到庭執行職務。
中    華    民    國    99    年    8     月    24    日
                  刑事第一庭    審判長法  官  周賢銳
                                      法  官  徐美麗
                                      法  官  施柏宏
以上正本證明與原本無異。
不得上訴。
中    華    民    國    99    年    8     月    25    日
                                      書記官  魏文常
附錄本判決論罪科刑法條全文
刑法第320 條：
意圖為自己或第三人不法之所有，而竊取他人之動產者，為竊盜
罪，處 5 年以下有期徒刑、拘役或 5 百元以下罰金。
意圖為自己或第三人不法之利益，而竊佔他人之不動產者，依前
項之規定處斷。
前二項之未遂犯罰之。

司法院資訊處製作；財團法人民間司法改革基金會備份。
